臺灣板橋地方法院刑事判決　　　　　　100年度訴緝字第113號
公　訴　人　臺灣板橋地方法院檢察署檢察官
被　　　告　黃保樹
上列被告因偽造有價證券案件，經檢察官提起公訴（98年度偵字
第25062號），本院判決如下：
    主  文
黃保樹無罪。
    理  由
一、公訴意旨略以：被告黃保樹基於行使偽造有價證券之犯意，
    先於民國98年4 月間，在臺北縣新莊市○○路全聯褔利社前
    ，向真實姓名年籍不詳之成年男子，取得偽造之鍾桂欽所經
    營「祺化有限公司」之偽造支票1 紙（票據號碼：AA000000
    0 號；付款人係交通銀行，現改為兆豐國際商業銀行、票面
    金額為新臺幣6 萬3,000 元，下稱系爭支票），後未經鍾桂
    欽之授權或同意，即於98年4 月中旬某日，在臺北縣新莊市
    ○○街某處，將系爭支票交付予趙善煒，以抵償其前所積欠
    趙善煒之債務，後再由趙善煒將系爭支票再轉交予陳雅凰，
    並由陳雅凰將系爭支票交付楊月英，委託楊月英將系爭支票
    向陽信商業銀行( 下稱陽信銀行) 社中分行提示兌現，後經
    陽信銀行行員於票據交換時，察覺系爭支票之存款不足及簽
    章不符而退票，始查悉上情，因認被告涉犯刑法第201 條第
    2 項之行使偽造有價證券罪嫌。
二、按犯罪事實應依證據認定之，無證據不得認定犯罪事實；不
    能證明被告犯罪者，應諭知無罪之判決，刑事訴訟法第154
    條第2 項及第301 條第1 項，分別定有明文。次按認定不利
    於被告之事實，需依積極證據，苟積極證據不足為不利於被
    告事實之認定時，即應為有利於被告之認定，更不必有何有
    利之證據；又事實之認定應憑證據，如未能發現相當證據，
    或證據不足以證明，自不能以推測或擬制之方法，以為裁判
    基礎；此所謂認定犯罪事實之積極證據，係指適合於被告犯
    罪事實之認定之積極證據而言，雖不以直接證據為限，間接
    證據亦包括在內；然而無論直接或間接證據，其為訴訟上之
    證明，須於通常一般之人均不致有所懷疑，而得確信其為真
    實之程度者，始得據為有罪之認定，倘其證明尚未達到此一
    程度，而有合理之懷疑存在時，致使無從形成有罪之確信，
    根據「罪證有疑、利於被告」之證據法則，即不得遽為不利
    被告之認定（最高法院30 年 上字第816 號、29年上字第
    3105號、40年台上字第86號及76年台上字第4986號判例意旨
    參照）。
三、公訴意旨認被告涉犯上開罪嫌，無非係以證人趙善煒、陳雅
    凰、楊月英於警詢、偵查中之證述、證人即被害人鍾桂欽於
    警詢、偵中之指訴，及系爭支票之影本、陽信銀行社中分行
    98年8 月24日函文暨所檢附之存入票據退票通知書各1 份為
    其論據。
四、證據能力部分：
(一)、證人趙善煒於警詢時之證述：
    按被告以外之人於審判外之言詞或書面陳述，除法律有規定
    者外，不得作為證據，刑事訴訟法第159 條第1 項定有明。
    證人趙善煒於警詢時之陳述，既係在審判外所為，且核與其
    嗣於審判中所證述之情節大致相符，並無刑事訴訟法第159
    條之3 得例外作為證據之事由，被告黃保樹於準備程序中並
    表示不同意該審判外之陳述作為證據，揆諸前揭規定，證人
    趙善煒於警詢時之證述，不得作為證據。
(二)、證人趙善煒於偵查中之證述：
    按被告以外之人於偵查中向檢察官所為之陳述，除顯有不可
    信之情況者外，得為證據，刑事訴訟法第159 條之1 第2 項
    定有明文，此係因現階段刑事訴訟法規定檢察官代表國家偵
    查犯罪、實施公訴，依法其有訊問被告、證人及鑑定人之權
    ，證人、鑑定人且須具結，而實務運作時，檢察官偵查中向
    被告以外之人所取得之陳述，原則上均能遵守法律規定，不
    致違法取供，其可信度極高，職是，被告以外之人前於偵查
    中已具結而為證述，除反對該項供述得具有證據能力之一方
    ，已釋明「顯有不可信之情況」之理由外，不宜以該證人未
    能於審判中接受他造之反對詰問為由，即遽指該證人於偵查
    中之陳述不具證據能力。查證人趙善煒於偵查中接受檢察官
    訊問時，業經具結在案，有結文1 紙在卷可證（詳見偵查卷
    第61頁) ，被告未具體指摘該於偵訊時之陳述有何顯不可信
    之情況，揆諸前揭說明，證人趙善煒偵訊時所言有證據能力
    ，得作為證據。
(三)、按被告以外之人於審判外之陳述，雖不符前4 條之規定，而
    經當事人於審判程序同意作為證據，法院審酌該言詞陳述或
    書面陳述作成時之情況，認為適當者，亦得為證據。經查：
    本案被告及檢察官於本院準備期日，對於以下經本院調查之
    證據，均表示對證據能力不爭執，復於審判期日就本院一一
    提示之證據方法於言詞辯論終結前，均亦未就所調查之證據
    主張有刑事訴訟法第159 條第1 項不得為證據之情形，是參
    照上開說明要旨，上開證據均有證據能力，合先敘明。
五、訊據被告固坦承認識證人趙善煒，系爭支票上之背書確係由
    伊本人所為，惟堅詞否認有何行使偽造有價證券之犯行，辯
    稱：系爭支票係由證人趙善煒於98年4 月間某日在臺北縣新
    莊市○○路全聯褔利社前交付予伊，要伊以該支票向地下錢
    莊借錢，事成之後將給伊一成之報酬，嗣伊即撥打證人趙善
    煒所提供之電話號碼，與某地下錢莊成員聯繫，並在電話中
    告知系爭支票之金額、發票日、發票人及付款銀行等資訊，
    對方經查詢後，表示系爭支票沒問題，即與伊相約碰面，並
    共同前往伊之戶籍地查看，確認伊之家人確實住在該處，並
    要伊在支票背面背書後，對方即給予伊4 萬元，並載伊回到
    全聯褔利社附近，伊即將所取得之款項悉數交給證人趙善煒
    ，證人趙善煒亦當場支付伊4,000 元之報酬，惟後來伊接到
    地下錢莊成員的電話表示系爭支票無法兌現，要伊出面負責
    ，伊有告知對方系爭支票係證人趙善煒所交付，並將此事告
    訴證人趙善煒，證人趙善煒答應要出面處理，伊確實不知道
    系爭支票係偽造的，也不清楚證人趙善煒後來是如何取回系
    爭支票等語。經查：
(一)、系爭支票之發票人「祺化有限公司」於93年間即結束營業，
    惟該公司負責人鍾桂欽不慎遺失含系爭支票在內之15張空白
    支票，系爭支票上之大、小章均係遭人偽刻之印章，票面金
    額亦非證人鍾桂欽所填寫乙節，業據證人鍾桂欽於警詢、偵
    查中指訴明確，並有系爭支票之影本、陽信銀行社中分行98
    年8 月24日函文暨所檢附之存入票據退票通知書各1 份在卷
    可憑( 見偵卷第27至29頁) ，堪認系爭支票確係偽造之票據
    無誤。又系爭支票嗣經證人趙善煒於98年4 月下旬某日交予
    證人陳雅凰用以抵償債務，證人陳雅凰並於同年5 月初某日
    ，將之交付楊月英，委託其將系爭支票向陽信銀行社中分行
    提示兌現，後經陽信銀行行員於票據交換時，察覺系爭支票
    之存款不足及簽章不符而退票等情，業據證人趙善煒於偵查
    中，及證人陳雅凰、楊月英於警詢、偵查中證述明確( 見偵
    卷9 至14頁、第15至20頁、第57至60頁) ，故前開事實，亦
    均堪認定屬實。
(二)、是以，本案之爭點厥為：被告是否有公訴意旨所指明知系爭
    支票係偽造之有價證券，卻仍將之交付予證人趙善煒用以抵
    償債務之行為？查證人趙善煒固於偵查中及本院審理時證稱
    ：伊與被告係在案發( 即98年5 月間) 前1 、2 年即認識，
    被告沒有工作，都蹺家住在朋友家，被告會打電話予伊說其
    沒錢吃飯或去網咖，一次向伊借幾千元，約借了10幾次，累
    積有6 、7 萬元。伊於98年4 、5 月左右向被告要錢，被告
    說沒錢可以還伊，但有一張票可以給伊，並說票沒問題，伊
    相信被告，且伊斯時還有欠證人陳雅凰約10萬元，就去向被
    告拿系爭支票，當時票上已有被告之背書，伊在一週內即將
    票轉交付予證人陳雅凰，證人陳雅凰後來有打電話去銀行問
    票有無問題。伊自己未曾向被告詢問系爭支票的來源，只有
    問發票人是誰，被告好像是說別人的，伊未再追問發票人與
    被告的關係，因被告積欠伊很多錢，伊覺得沒有差，且伊也
    不懂票據。被告交付系爭支票予伊後隔幾天，伊就找不到被
    告云云( 見偵卷第57至60頁、本院卷第28至31頁) ，惟被告
    否認曾向證人趙善煒借過任何錢( 見本院卷第31頁) ，且參
    以證人趙善煒自承其擔任業務工作，經濟狀況不佳，之前在
    板橋開業務公司，並因周轉困難而向證人陳雅凰借款等語(
    見本院卷第30頁) ，而其與被告既非至親故交，若被告如其
    所述，沒有工作又經常蹺家，沒錢即打電話向伊支借款項花
    用，於此情形下，證人趙善煒豈有可能一再無條件出借款項
    供被告零花，累積款項達6 、7 萬元？卻未要求被告書立任
    何單據作為日後追索之憑證？其所證情節，與常理顯有不符
    。再者，證人趙善煒自稱其沒有使用票據的經驗，先前亦未
    曾收受被告所交付之票據，收受系爭支票斯時，已注意到發
    票人並非被告本人等語( 見本院卷第30頁背面) ，一般人於
    此情形下，必當仔細詢問票據之來源、確認取得過程是否合
    法、可否如期兌現等細節，審慎評估是否收受該等票據，證
    人趙善煒卻未進行前揭一般查證程序，即率予收受成天泡網
    咖，無正常工作之被告所交付之票據，亦與常情相悖。又系
    爭支票經銀行通知退票後，即由證人陳雅凰取回並將之交付
    予證人趙善煒，惟證人趙善煒竟旋將系爭支票丟棄乙節，亦
    為其所自承，此更是與一般人至銀行提示票據遭退票後，均
    會妥善保存票據原本以作為日後民事求償依據之常態相違，
    在在足認證人趙善煒前揭所證情節，係其臨訟虛捏之詞，尚
    難採為對被告不利之認定。
(三)、再者，倘被告主觀上明知系爭支票係偽造之票據，卻仍持之
    行使，衡情其當會避免留下可供他人辨認其身分之跡證，以
    逃避日後之民、刑事責任，惟觀諸被告於系爭支票上所書寫
    之背書資料，係其個人真實之身分證號碼及地址，此有個人
    戶籍資料( 完整姓名) 查詢結果、遷徒資料查詢結果各1 份
    在卷可憑( 見偵查卷第27頁、第46頁) ，堪認被告辯稱其不
    知票據係偽造的乙節，並非全然無據，其主觀上是否有行使
    偽造有價證券之犯意，即屬可疑，尚難遽憑證人趙善煒前揭
    有瑕疵之證述而認被告涉有上開犯行。又被告供承其曾持系
    爭支票向地下錢莊成員借錢部分，因僅有被告單一之自白，
    而無其他積極證據足資佐證，且此部分縱成立犯罪，亦與公
    訴人所起訴之犯罪事實之犯罪時間、地點，及被害人均不同
    ，不具社會事實同一性，本院自無加以審理之餘地，附此敘
    明。
六、綜上所述，公訴人依憑證人趙善煒之證詞，認被告涉有上開
    犯嫌，惟證人趙善煒之證述既有上揭瑕疵可指，且被告主觀
    上是否確實知悉系爭支票係屬偽造之票據，亦有未明，公訴
    人上開所提證據，在客觀上並未達於通常一般人均不致有所
    懷疑之程度。此外，復查無其他積極證據足資證明被告有何
    公訴人所指上開犯行，本院無從形成被告有罪之確信，自難
    以該罪名相繩。既不能證明被告犯罪，揆諸前揭說明，應諭
    知被告無罪之判決。
七、至於證人趙善煒交付系爭支票予證人陳雅凰以行使，是否涉
    有刑法之詐欺或行使偽造有價證券之犯嫌，宜由檢察官另行
    偵查處理，附此敘明。
據上論斷，應依刑事訴訟法第301條第1項，判決如主文。
本案經檢察官王筱寧到庭執行職務。
中    華    民    國   100    年    7     月    14    日
                  刑事第十三庭  審判長法  官  林淑婷
                                      法  官  饒金鳳
                                      法  官  陳昭筠
以上正本證明與原本無異。
如不服本判決，應於收受送達後十日內向本院提出上訴書狀，其
未敘述上訴之理由者並得於提起上訴後十日內向本院補提理由書
（均須按他造當事人之人數附繕本）。
                                      書記官  黃文儀
中    華    民    國   100    年    7     月    15    日